臺灣臺中地方法院刑事判決　　　　　　　96年度易字第3319號
公　訴　人　臺灣臺中地方法院檢察署檢察官
被　　　告　丙○○
選任辯護人　張富慶律師
選任辯護人　韓銘峰律師
上列被告因重利案件，經檢察官提起公訴（96年度偵字第12471號）
及追加起訴（96年度偵字第18019號），本院判決如下：
    主    文
丙○○無罪。
    理    由
一、公訴及追加起訴意旨略以：被告丙○○為位在臺中縣東勢鎮
    ○○路50號「玉山當舖」之負責人，竟基於貸款營取重利之
    概括犯意，自民國95年4月23日起，藉經營「玉山當舖」之
    名，供急迫之不特定人前往借款，而取得與原本顯不相當之
    利息，分別(一)於95年4月23日，在「玉山當鋪」內，借款新
    臺幣（下同）5萬元予被害人乙○○，約定每月為1期，每期
    利息6千元，並由乙○○將車牌號碼5G-6938號自用小客車之
    行車執照交予被告質押；(二)於95年5月25日，在「玉山當鋪
    」內，借款5萬元予被害人甲○○，約定每月為1期，每期利
    息6千元，並由甲○○將車牌號碼2932-FZ號自用小客車之行
    車執照交予被告質押；(三)於96年7月12日，在「玉山當鋪」
    內，借款1萬元予被害人陳建哲，約定每月為1期，每期利息
    9 百元，借款時先扣利息9百元，陳建哲實拿9千1百元，並
    由陳建哲將車牌號碼A4-9173號自用小客車之行車執照交予
    被告質押；(四)於96年7月16日，在「玉山當鋪」內，借款4萬
    元予被害人郭碧生，約定每月為1期，借1萬元每期利息9百
    元，借款時先扣利息3千6百元，郭碧生實拿3萬6千4百元，
    並由郭碧生將其妻劉瓊珠車牌號碼5V-9376號自用小貨車行
    車執照交予被告質押，被告因而取得與原本顯不相當之重利
    ，因認被告涉犯刑法第344條之重利罪嫌。
二、公訴人認被告係犯刑法第344條之重利罪嫌，係以被害人乙○○、甲○○、陳建哲、郭碧生等人之證述，及被害人乙○○汽車借出使用保管切結書、身分證影本、當票、乙○○所
    開立之本票、行車執照、甲○○之身分證影本、當票、行車
    執照、陳建哲玉山當鋪當票、汽（機）車買賣合約、典當借
    據收據、汽車借出使用保管切結書、委託切結書、汽（機）
    車過戶登記書、車牌號碼A4-9173號自用小客車之行車執照
    及劉瓊珠玉山當鋪當票、汽（機）車買賣合約、典當借據收
    據、委託切結書、汽（機）車過戶登記書、車牌號碼5V-937
    6號自用小貨車之行車執照等扣案為其論據。
三、訊據被告固不否認有貸款予被害人乙○○、甲○○、陳建哲
    、郭碧生等人，惟堅詞否認有何重利犯行，辯稱：伊是依當
    舖法的規定，收取的都是合法利息，並沒有收取與原本顯不
    相當之利息，且被害人也沒有輕率、急迫、無經驗之情事等
    語。經查：
  (一)按犯罪事實應依證據認定之，無證據不得認定犯罪事實，刑
    事訴訟法第154條第2項定有明文。次按約定利率雖超過法定
    限制，致取得之利息與原本顯不相當，但在立約當時債權人
    如無乘債務人急迫輕率或無經驗之情形，尚不構成刑法第
    344條之重利罪；又按刑法第344條重利罪成立之要件為(一)乘
    人急迫、輕率或無經驗，貸以金錢或其他物品，(二)取得與原
    本顯不相當之重利。在第一條件，係指明知他人出於急迫、
    輕率或無經驗，而利用機會故為貸與，在第二條件，係指就
    原本利率、時期核算及參酌當地之經濟狀況，較之一般債務
    之利息，顯有特殊之超額者而言；又貸以金錢，苟未等乘人
    急迫、輕率或無經驗，縱取得與原本顯不相當之重利，亦仍
    難令負重利罪責（司法院院解字第3029號、最高法院27年上
    字第520號判例、85年度台上字第4382號、88年度台上字第
    2396號判決參照）。
  (二)證人乙○○於本院審理中到庭具結證稱：因為伊缺錢，所以
    去向被告借錢，利息如何算，因時間太久伊忘記了，被告跟
    伊說借1萬元，1個月利息4百元，伊借了5萬元，利息1個月
    多少錢伊有點忘了；因為沒有留車，所以另外再加，6千元
    是1個月的利息，是伊要求不要留車，被告說留車不加錢，
    不留車要加錢，因為不留車對伊比較方便等語，證人既可自
    由作主決定是否留車，尚難認證人乙○○有急迫、輕率之情
    事。
  (三)證人甲○○於本院審理中到庭具結證稱：伊在向被告借錢前
    ，曾向其他當舖借過錢，伊是因為沒錢，所以去向被告借錢
    ，利息是4分利，5%的倉棧費，伊沒有留車，是伊要求的，
    被告並無對伊提出什麼要求，伊可以接受這樣的利息等語明
    確，證人甲○○向被告借錢前，既曾向其他之當舖借過錢，
    顯見證人甲○○並非無輕驗，且證人甲○○亦經過比較，被
    告所收取之利息尚較其他當舖低，亦可見證人甲○○並無急
    迫、輕率之情事。
  (四)證人郭碧生於本院審理中到庭具結證稱：伊向被告借了4 萬
    元，被告說1萬元利息是4百元，倉管費是5百元，一共9百元
    ，伊是提供行車執照給被告供擔保，被告有要求伊要將車子
    留下來，但伊跟被告說伊要用車，能不能不要留下來，伊後
    來已經將借款清償，伊認為被告所收利息是合理的，伊之前
    就有向被告借過幾次錢，不留車對伊來說較為有利等語明確
    ，是證人郭碧生既已多次向被告借錢，則尚難認證人郭碧生
    有何急迫、輕率、無經驗之情事存在。
  (五)證人陳建哲於本院審理中到庭具結證稱：伊與被告約定借款
    1萬元，利息4百元，5百元倉棧費，被告有要求要將車子留
    下，但伊上班要用車，所以伊向被告要求不要留車，借的時
    候條件已經講好，所以留不留車條件都一樣，伊之前曾向地
    下錢莊借過錢，因為太貴，所以才向被告借比較低的利息等
    語明確，顯見證人陳建哲並非無經驗，且亦經比較才向被告
    借錢，尚難認證人陳建哲有何輕率、無經驗之情事。
  (六)綜上所述，被告雖有未將證人乙○○等人之車輛留下，卻收
    取倉棧費用，收取每月每萬元9百元之利息之事實，然證人
    乙○○等人於偵查中所述僅能證明被告有收取與原本不相當
    利息之事實，尚無證據足認證人乙○○等人有急迫、輕率、
    無經驗之情事，參諸上開說明，自與刑法第344條重利罪之
    要件不符，被告之犯罪尚屬不能證明，自應為無罪之諭知，
    以免冤抑。
據上論斷，應依刑事訴訟法第301條第1項前段，判決如主文。
本件經檢察官顏淑惠到庭執行職務。
中　　華　　民　　國　　96　　年　　11　　月　　29　　日
                  刑事第七庭    法  官   郭德進
上正本證明與原本無異。
如不服本判決，應於收受送達後10日內向本院提出上訴書狀（應
敘述具體理由並附繕本）。
上訴書狀如未敘述理由，應於上訴期間屆滿後20日內補提理由書
於本院。
                                書記官   陳惠玲
中　　華　　民　　國　　96　　年　　11　　月　　29　　日
